【裁判字號】    98,基簡,761
【裁判日期】    981125
【裁判案由】    損害賠償等
【裁判全文】
臺灣基隆地方法院民事判決             98年度基簡字第761號
原      告  甲○○
訴訟代理人  陳雅萍律師
被      告  丁○○
                      1樓
            丙○○
            乙○○
上列當事人間請求損害賠償等事件，本院於中華民國98年11月11
日言詞辯論終結，判決如下：
    主  文
被告應連帶給付原告新台幣貳拾萬捌仟伍佰元，及自民國九十
八年二月十七日起至清償日止，按週年利率百分之五計算之利息
。
訴訟費用由被告連帶負擔。
本判決得假執行。但被告以新台幣貳拾萬捌仟伍佰元為原告預
供擔保後，得免為假執行。
    事實及理由
壹、程序方面：被告乙○○經合法通知，未於言詞辯論期日到場
    ，核無民事訴訟法第386 條所列各款情形，爰依原告之聲請
    ，由其一造辯論而為判決。
貳、實體方面
一、原告主張：
（一）原告之夫陳定國前於民國97年11月14日死亡，其遺屬除身
      為配偶之原告外，尚有陳定國與其前妻所生3 名子女陳亞
      舜、被告丙○○、乙○○。陳定國生前曾投保勞工保險，
      陳定國死亡後，依修正前勞工保險條例規定，遺屬得請領
      喪葬津貼及遺屬津貼，又遺屬津貼支給標準依被保險人投
      保保險年資及平均月投保薪資而有所不同（新修正勞工保
      險條例自98年1 月1 日開始施行，陳定國於97年11月14日
      死亡，應適用修正前勞工保險條例申請遺屬津貼），是陳
      定國死亡後得請領之喪葬津貼及遺屬津貼，以原告及陳亞
      舜、被告丙○○、乙○○4 人為受領權人。又原告及其餘
      受領權人就系爭勞保給付之分配方式並無特別約定，故依
      勞工保險條例施行細則第93條及民法第271 條規定，就系
      爭勞保給付應由原告及陳亞舜、被告丙○○、乙○○4 人
      平均受領之。
（二）行政院勞工委員會勞工保險局因陳定國死亡所核發之勞保
      給付計有遺屬津貼新台幣（下同）95萬4,000 元、喪葬津
      貼15萬9,000 元，且原告與被告丙○○、乙○○、陳亞舜
      間，對陳定國死亡之勞保給付，未為其他分配之約定，故
      系爭遺屬津貼95萬4,000 元應由陳定國之遺屬4 人平均分
      受之（系爭勞保給付中之喪葬津貼應歸實際支付喪葬費用
      者所有，原告就此並不主張），即每人得受領之遺屬津貼
      為23萬8,500 元。再者，「被保險人死亡，其遺屬所得領
      取之津貼，性質上係所得替代，…，自有別於依法所得繼
      承之遺產。」大法官釋字第549 號解釋著有要旨，因此，
      勞工保險之遺屬津貼及喪葬津貼等死亡給付，在性質上非
      屬遺產，而屬具受領權人之個人財產，上開原告得受領之
      遺屬津貼23萬8,500 元，係屬原告個人財產，非屬陳定國
      之遺產範疇。
（三）原告為越南籍人，對中文字識字有限，自陳定國死亡後，
      被告丙○○即以原告不諳中華民國法律，要求原告於請領
      上開勞保給付申請文件上簽章，授權被告丙○○代辦領取
      勞保給付（含遺屬津貼及喪葬津貼），待款項核發後，再
      將原告應得之津貼數額給付原告，原告不疑有他，遂委託
      被告丙○○代為請領，並於被告丙○○提出之勞保給付申
      請文件上簽章，被告丙○○即向勞工保險局提出勞保給付
      申請，經勞工保險局審核核發勞保給付予陳定國之遺屬，
      遽上開保險給付核發後，被告丙○○即聽從陳定國之父被
      告丁○○之指示，將請領之保險給付全數存入被告乙○○
      之銀行帳戶，並將該帳戶存摺交由被告丁○○保管，拒絕
      將原告應得之遺屬津貼交付原告，原告多次向被告等催討
      給付原告應得之遺屬津貼，均未獲置理，原告遂於98年2
      月4 日委請律師寄發存證信函予被告等，請被告等限期將
      所代領原告應領得之勞保給付交付原告，但被告等仍置若
      罔聞，迄今仍占有原告應得之勞保給付。
（四）被告等雖辯稱請領之勞保給付用以償還陳定國生前積欠之
      債務50萬元及用以支付喪葬費用云云，然原告與陳定國長
      期生活，對於陳定國之財務狀況甚為了解，陳定國曾告知
      原告未積欠債務等情；又陳定國名下坐落基隆市七堵區○○○街61 巷11 之11號3 樓房屋之基地為被告丁○○所有
      ，其上房屋由土地所有權人委託興建亦合常理，被告丁○○合建房屋時，即有意將上開房屋贈與陳定國，而將上開
      房屋第一次登記為陳定國所有，此亦不悖常理，況證人余
      有志於偵查中證稱係被告丁○○委託其建屋等語，是委建
      契約關係應存在余有志與被告丁○○間，因建造房屋所生
      費用亦應由委託人即被告丁○○負擔；另縱陳定國生前確
      積欠債務，然該債務亦應優先自其遺產支付，而勞保給付
      中遺屬津貼乃原告本於受領權人身分所得，非本於對陳定
      國之繼承權利，屬於原告個人財產，原告享有完全支配權
      限，是否以原告所領取之遺屬津貼償還陳定國債務，應由
      原告決意行之，故被告未得原告同意前，對原告所有遺屬
      津貼所為之處分，依民法第118 條第1 項規定，對原告不
      生效力。再者，原告先前同意將勞保給付中喪葬津貼用以
      支付陳定國之喪葬費用，因陳定國喪禮以簡單儀式辦理，
      被告丙○○曾告知原告喪葬費用約12萬餘元，則以勞保給
      付之喪葬津貼15萬9,000 元支付為已足；嗣被告等雖於偵
      查中主張喪葬費用計21萬4,400 元，然此除與被告丙○○
      先前告知原告之數額不符外，且被告等辦理陳定國喪事時
      ，尚收有親友支付之奠儀金收入，以勞保給付及奠儀金收
      入已足供喪葬費用之支付；況遺屬津貼既屬原告個人財產
      ，未經原告同意前，被告等亦無權以原告所有遺屬津貼支
      付喪葬費用，是無法以此作為拒絕給付原告遺屬津貼之理
      由。
（五）被告丙○○、乙○○於偵查中均坦承同意被告丁○○將領
      得之遺屬津貼用以清償陳定國之債務，且同意被告丁○○
      全權處分系爭勞保津貼，被告丙○○、乙○○、丁○○對
      於系爭勞保給付內含原告所有之遺屬津貼知悉甚明，既基
      於共同意思聯絡，未得原告同意，擅自處分原告之財產，
      侵害原告之財產權（被告丙○○、乙○○雖未親自處分，
      然對於被告丁○○之處分事前與被告丁○○有意思聯絡，
      被告丙○○負責將請領之全數勞保給付交付被告丁○○，
      被告乙○○則提供銀行帳戶，縱不將被告丙○○、乙○○
      視為行為人，其等2 人至少亦應視為幫助之人，而為共同
      行為人），是被告丙○○、乙○○、丁○○共同侵害原告
      遺屬津貼財產權，應成立侵權行為，依法負連帶賠償責任
      。
（六）被告丙○○、乙○○、丁○○具共同之意思聯絡而共同占
      有系爭勞保給付，不依規定分配原告應得之遺屬津貼23萬
      8,500 元予原告，屬無法律上原因而受利益，原告亦得依
      民法第179 條第1 項不當得利之規定，請求被告丙○○、
      乙○○、丁○○共同返還其利益。
（七）被告丙○○承認受原告之託請領勞保給付，是被告丙○○
      與原告間應存有委任關係，依民法第541 條第1 項之規定
      ，被告丙○○應將因處理委任事務所收取之金錢交付於原
      告，然被告丙○○拒絕將為原告請領之遺屬津貼交付原告
      ，故原告本於委任關係，亦得請求被告丙○○交付因處理
      委任事務所取得之金錢23萬8,500 元。
（八）原告曾以存證信函催告被告丙○○、乙○○、丁○○於函
      到7 日內給付，該函於98年2 月9 日送達被告等，故原告
      得請求函到起算7 日之翌日即98年2 月17日起依法定利率
      計算之遲延利息等語。並聲明：（一）被告等應連帶給付
      原告23萬8,500 元及自98年2 月17日起至清償日止，按週
      年利率百分之5 計算之利息。（二）願供擔保，請准宣告
      假執行。
二、被告則以：原告與陳定國結婚前，曾與我國人結婚多年，對
    我國法令相當了解，而陳定國死亡後勞保給付共計111 萬
    3,000 元，扣除陳定國生前債務、喪葬費、作墓工程、房屋
    稅、水電費等費用共99萬2,345 元，目前僅餘13萬7,655 元
    ，而坐落基隆市七堵區○○○路61巷11之11號3 樓及11之14
    號房屋為陳定國遺產，每月需繳水電、瓦斯等費用約1,000
    餘元，每年繳交房屋稅約4,399 元，原告居無定所，非本國
    人，在陳定國遺產未清理前，身為家長之被告丁○○自有保
    管之權，在清理完畢後，自當依法分配等語，資為抗辯。並
    聲明：（一）駁回原告之訴。（二）如受不利判決，願供擔
    保請求免為假執行。
三、原告主張其為陳定國之配偶，被告丁○○為陳定國之父，陳
    亞舜及被告丙○○、乙○○為陳定國之子女，陳定國於97年
    12月14日死亡後，其與陳亞舜、被告丙○○、乙○○親自在
    「勞工保險死亡給付同一順序受益人共同具領同意書」上簽
    章，同意由被告丙○○辦理請領勞保給付手續，勞工保險局
    於98年1 月17日將喪葬津貼15萬9,000 元及遺屬津貼95萬
    4,000 元匯入基隆市農會戶名乙○○之帳戶後，由被告丁○○實際管理使用該帳戶內之金錢，另其與陳亞舜、被告丙○○、乙○○就遺屬津貼均有分配權利等情，經被告丙○○、
    丁○○當庭表示不爭執，復有戶籍謄本、死亡證明書、勞工
    保險局核定通知書、98年3 月26日保給命字第09860232640
    號函檢附勞工保險申請書暨給付收據、勞工保險死亡給付同
    一順序受益人共同具領同意書、基隆市農會98年4 月24日基
    農信字第0980001108號函檢附前開帳戶交易明細可稽（見臺
    灣基隆地方法院檢察署98年度偵字第992 號偵查卷第22、42
    至46、129 、130 頁），堪信屬實；至於被告乙○○雖具狀
    辯稱原告於陳定國死亡後，明確表示放棄陳定國遺留之財產
    ，並放棄陳定國之勞保死亡給付，原告僅要求被告等人同意
    原告繼續在臺居住，使原告取得我國身分證等情，然被告乙○○於書狀中復稱被告居無定所，非本國人，待被告丁○○
    以勞保給付支付陳定國生前債務、喪葬費、房屋稅及水電費
    等費用後，餘額仍應依法分配等情，似未否認原告就遺屬津
    貼仍有分配權一事，且被告乙○○亦未提出原告放棄勞保給
    付之書面證據，又原告否認曾向被告等人表示放棄勞保給付
    之意，另果若原告確曾明確表示放棄勞保給付之分配權利，
    衡情，被告丁○○、丙○○應提出相同抗辯，然被告丁○○
    、丙○○於言詞辯論時陳稱其等就原告主張有權分配遺屬津
    貼一事，不予爭執等情（見本院言詞辯論筆錄第2 頁），是
    難認被告乙○○上開辯解為可信。另按被保險人在保險有效
    期間死亡時，除由支出殯葬費之人請領喪葬津貼外，遺有配
    偶、子女、父母、祖父母、受其扶養之孫子女或受其扶養之
    兄弟、姊妹者，得請領遺屬年金給付；又配偶及子女同屬受
    領遺屬年金給付及遺屬津貼之第一順序，98年1 月23日修正
    公布前勞工保險條例第63條第1 項、第65條第1 項第1 款分
    別定有明文；又按數人負同一債務或有同一債權，而其給付
    可分者，除法律另有規定或契約另有訂定外，應各平均分擔
    或分受之，其給付本不可分而變為可分者亦同，民法第271
    條亦有明文；本件被保險人陳定國死亡後，依據上開規定，
    原告與陳亞舜、被告丙○○、乙○○均為遺屬津貼之第一順
    位受領權人，且原告主張其與陳亞舜、被告丙○○、乙○○
    未就遺屬津貼之分配方式另為約定等情，被告亦未表示不同
    意見，依前規定，應由原告與陳亞舜、被告丙○○、乙○○
    平均分配，而勞工保險局給付之遺屬津貼為95萬4,000 元，
    業如前述，則原告及陳亞舜、被告丙○○、乙○○每人得受
    領23萬8,500 元（計算式：95萬4,000 元÷4 ＝23萬8,500
    元），故原告主張其得分配遺屬津貼23萬8,500 元，應屬有
    據。
四、本件經本院於98年11月11日與兩造整理並協議簡化之爭點如
    下：
（一）被告主張陳定國生前積欠50萬元債務，得否自遺屬津貼中
      扣除？
（二）被告丁○○支出陳定國之喪葬費用應否自遺屬津貼中扣除
      ？如應扣除，數額為何？
（三）陳定國死亡後之房屋稅、瓦斯費及靈骨塔之費用是否應自
      遺屬津貼中扣除？如是，數額為何？
五、本院爰依前開爭點，依序說明如下：
（一）被告主張陳定國生前積欠50萬元債務，得否自遺屬津貼中
      扣除？
      按勞工保險係國家為實現憲法第153 條保護勞工及第155
      條、憲法增修條文第10條第8 項實施社會保險制度之基本
      國策而建立之社會安全措施，保險基金係由被保險人繳納
      之保險費、政府之補助及僱主之分擔額所形成，並非被保
      險人之私產，被保險人死亡，其遺屬所得領取之津貼，性
      質上係所得替代，用以避免遺屬生活無依，故應以遺屬需
      受扶養為基礎，自有別於依法所得繼承之遺產，大法官釋
      字第549 號解釋可資參照。本件被告丁○○、丙○○固主
      張被告丁○○以勞保給付支付陳定國之生前債務50萬元等
      情，並提出收據為證（見前開偵查卷第15頁），惟原告就
      陳定國生前是否負有50萬元債務一節，已為爭執，且縱陳
      定國生前確負有債務，於陳定國死亡後，亦應由陳定國之
      繼承人承受該等債務，而依上所述，勞工保險之遺屬津貼
      ，係為避免被保險人死亡後，被保險人之遺屬喪失生活費
      用來源，對遺屬所為之津貼，亦即屬於遺屬之財產，非屬
      被保險人之遺產，是各遺屬均有自由處分該等津貼之權利
      ，而原告既主張其未同意以受領遺囑津貼所得之金錢，清
      償陳定國之生前債務等情，則被告丁○○自不得擅自為之
      ，故被告丁○○、丙○○辯稱被告丁○○清償陳定國生前
      債務之金額，應自原告受領之遺屬津貼中扣除等情，即非
      可採。
（二）被告丁○○支出陳定國之喪葬費用應否自遺屬津貼中扣除
      ？如應扣除，數額為何？
      被告丁○○、丙○○固主張被告丁○○以勞保給付支付陳
      定國之喪葬費用等情，並提出收據為證（見前開偵查卷第
      13、14、146 頁），且原告亦陳稱被告丁○○確曾支出陳
      定國之喪葬費用等情（見本院言詞辯論筆錄第2 頁），惟
      依據上開勞工保險條例第63條第1 項之規定，支出殯葬費
      之人得請領喪葬津貼，而陳定國死亡後，勞工保險局給付
      之喪葬津貼為15萬9,000 元，則被告丁○○自得以喪葬津
      貼支出喪葬費用，然遺屬津貼為遺屬之財產，非經所有權
      人同意，他人自不得擅自處分，而原告主張其未同意以其
      自遺屬津貼受領之金錢，作為支付陳定國喪葬費所用，則
      被告丁○○自不得處分原告應受領之遺屬津貼，故被告丁○○、丙○○辯稱被告丁○○支付陳定國喪葬費用部分，
      應自原告應受領之遺屬津貼中扣除等情，即非有據。
（三）陳定國死亡後之房屋稅、瓦斯費及靈骨塔之費用是否應自
      遺屬津貼中扣除？如是，數額為何？
      被告丁○○、丙○○固主張被告丁○○以勞保給付支付陳
      定國所有坐落基隆市七堵區○○○路61巷11之11號3 樓及
      11之14號房屋之房屋稅、水電費及靈骨塔等情，並提出收
      據、委託承攬契約書、請款單為證（見前開偵查卷第141
      至145 頁，本院98年度易字第438 號刑事卷宗），惟原告
      稱被告丁○○支付之房屋稅、水電費，均為陳定國死亡後
      之費用，可否視為陳定國之債務已有疑義，且被告丁○○
      提出之靈骨塔收據，均係原告提起訴訟後，被告丁○○始
      支付之費用，難謂屬必要費用等情，又原告得分配之遺屬
      津貼，為原告之財產，未經原告同意，被告丁○○自不得
      處分，均如前述，而原告既主張未同意被告丁○○以其所
      受分配之遺屬津貼支付上開費用，則被告丁○○、丙○○
      辯稱被告丁○○支付上開費用，應自原告應受領之遺屬津
      貼中扣除等情，即非有據。
（四）又按數人共同不法侵害他人之權利者，連帶負損害賠償責
      任，不能知其中孰為加害人者，亦同；造意人及幫助人，
      視為共同行為人，民法第185 條定有明文。另民法第185
      條規定之共同侵權行為，分為共同加害行為、共同危險行
      為、造意及幫助行為，所謂共同加害行為，須共同行為人
      皆已具備侵權行為之要件，始能成立；共同危險行為以數
      人共同不法侵害他人權利，而不能知其中孰為加害人為要
      件；造意及幫助行為，須教唆或幫助他人為侵權行為，方
      足當之（最高法院73年度台上第593 號判決可資參照）。
      本件被告丁○○自承其以勞保給付支付陳定國喪葬費用、
      生前債務等費用後，會將餘額分配予原告及被告丙○○等
      人（見本院言詞辯論筆錄第2 頁），足見被告丁○○已知
      遺屬津貼係原告及陳亞舜、被告丙○○、乙○○所有，然
      被告丁○○未經原告同意，擅自處分原告應受領之遺屬津
      貼，是原告主張被告丁○○所為成立侵權行為等情，應屬
      堪採；又被告丙○○於偵查中陳稱被告丁○○要求其請領
      勞保給付時，被告丁○○已表示將以勞保給付償還陳定國
      生前債務50萬元，被告乙○○亦知情等語（見前開偵查卷
      第105 頁），堪認原告主張被告丙○○、乙○○知悉被告
      丁○○欲擅自處分原告所有之遺屬津貼後，仍分別辦理請
      領程序及提供帳戶，對被告丁○○之侵權行為提供幫助等
      情，堪以採信，依據前揭規定，被告丙○○、乙○○視為
      共同行為人，故被告丁○○、丙○○、乙○○應成立共同
      侵權行為，負連帶損害賠償責任。
（五）綜上，原告依據侵權行為之法律關係，請求被告丁○○、
      丙○○、乙○○連帶給付原告23萬8,500 元及自98年2 月
      17日起至清償日止，按週年利率百分之5 計算之利息，為
      有理由，應予准許。至於原告除主張侵權行為損害賠償請
      求權外，雖另對被告主張不當得利返還請求權、民法第
      541 條第1 項委任關係返還請求權，然原告就上開不同請
      求權基礎，係請求為選擇合併之處理，本院既就侵權行為
      損害賠償請求權認為有理由，則就不當得利返還請求權及
      委任關係返還請求權即無予以裁判之必要，附此敘明。
（六）本件為判決基礎之事證已臻明確，兩造其餘攻擊防禦方法
      及所提證據，經本院審酌後，認均不影響本院前開審認結
      論，爰不逐一論駁，併此敘明。
六、原告陳明願供擔保聲請宣告假執行，惟因本件係標的金額在
    50萬元以下之財產權訴訟，依民事訴訟法第427 條第1 項規
    定，適用簡易程序，本院既為被告敗訴之判決，即應依民事
    訴訟法第389 條第1 項第3 款之規定，依職權宣告假執行，
    無必要再命原告供擔保始得為假執行。另被告陳明願供擔保
    請准免為假執行，核無不合，爰酌定相當之擔保金額，予以
    准許。
七、訴訟費用負擔之依據：民事訴訟法第78條、第85條第2 項。
中    華    民    國    98    年    11    月    25    日
                  基隆簡易庭法  官  邰婉玲
以上正本係照原本作成。
如對本判決上訴，須於判決送達後20日內，向本院提出上訴狀。
中    華    民    國    98    年    11    月    25    日
                            書記官  王毓嫻


司法院資訊處製作；財團法人民間司法改革基金會備份。
